臺灣臺中地方法院簡易民事判決
                                  109年度中簡字第3033號
原      告  台新國際商業銀行股份有限公司

法定代理人  尚瑞強  
訴訟代理人  林佑儒  
訴訟代理人  趙璧成律師
被      告  謝兆豐  

被      告  謝明樺  

被      告  謝明錡  

被      告  謝吉豪  

被      告  謝昱萬  

上二人共同
法定代理人  周速惠  
上二人共同
訴訟代理人  劉鈞豪律師
上二人共同
複代理人    黃邦哲律師
被      告  謝如雲  


上列當事人間撤銷遺產分割登記等事件，本院於民國110年8月17
日言詞辯論終結，判決如下：
    主      文
原告之訴駁回。
訴訟費用由原告負擔。
    事實及理由
二、原告主張：被告謝兆豐於民國93年11月15日間向原告申請信
    用貸款、汽車貸款。嗣被告謝兆豐並未依約如期繳款，至10
    9年9月25日止，尚積欠原告新台幣（下同）371,157元及其
    所生之利息未清償，經催討後仍未為清償，原告據此向被告
    謝兆豐取得臺灣臺北地方法院96年度票字第44087號、96年
    度票字第54078號本票裁定確定在案，並持臺灣臺北地方法
    院96年度票字第54078號本票裁定對被告謝兆豐為強制執行
    無結果。嗣被告謝兆豐之被繼承人謝文達於106年9月26日死
    亡時，留有如附表所示之遺產，其中就附表編號1-5之不動
    產為遺產分割協議，惟被告謝兆豐因積欠原告上開款項未清
    償，且未向法院為拋棄繼承之意思表示，依法本應為遺產繼
    承人，惟恐繼承謝文達之遺產後為原告所追索，乃與被告謝
    明樺、謝明錡、謝吉豪、謝昱萬合意，由被告謝明樺、謝明
    錡、謝吉豪、謝昱萬為系爭不動產之繼承登記，被告謝兆豐
    則全然放棄繼承登記。被告謝兆豐爾後再於107年1月29日移
    轉登記予被告謝明樺、謝明錡、謝吉豪、謝昱萬，其等之行
    為，即等同將被告謝兆豐應繼承被繼承人謝文達之財產權利
    （即應繼分）無償移轉予被告謝明樺、謝明錡、謝吉豪、謝
    昱萬，致原告無法執行附表編號1-5之不動產，自有害於原
    告前開債權，爰依民法第244條之規定，訴請撤銷被告謝兆
    豐於遺產分割協議中，無償移轉應繼分予被告謝明樺、謝明
    錡、謝吉豪、謝昱萬之意思表示，及謝明樺、謝明錡、謝吉
    豪、謝昱萬因該分割協議所取得之分割繼承移轉登記應予塗
    銷云云，並聲明：㈠被告謝明樺、謝明錡、謝吉豪、謝昱萬
    、謝如雲就被繼承人謝文達所遺如附表編號1-5之遺產，於1
    06年9月26日所為遺產分割協議之債權行為及就前述遺產分
    割協議所示附表編號1-5之遺產，於登記日期107年1月29日
    所為之分割繼承登記行為，均應予撤銷。㈡被告謝明樺、謝
    明錡、謝吉豪、謝昱萬應將被繼承人謝文達所遺如附表編號
    1-5之不動產，於登記日期107年1月29日之分割繼承登記予
    以塗銷。㈢訴訟費用由被告等負擔。
二、被告則以：原告所持97年9月23日債權憑證並未再為強制執
    行，業已罹於時效。本案被繼承人謝文達生前即預立遺囑，
    且經公證人認證，並指定遺囑執行人張麗琪辦理執行遺囑相
    關適宜，被告等即所有繼承人均係遵照被繼承人謝文達之遺
    囑分配其遺產，且被告謝兆豐已依遺囑內容分得太平區頭汴
    坑段4695地號、權利範圍全部之土地，事後被告謝兆豐亦將
    該筆土地出售予無親戚關係之第三人，取得80萬元之收入，
    故並無原告主張有民法第244條第1項之無償行為有害及債權
    人之情況。況請求撤銷遺產分割協議，原則上亦應就整個遺
    產為之，不得僅就一部份特定遺產請求撤銷遺產分割協議，
    蓋殊無於遺產分割時，仍就特定遺產維持「公同共有」之餘
    地等語。並聲明：㈠原告之訴駁回。㈡訴訟費用由原告負擔。
    ㈢願供擔保請准宣告免為假執行。
三、得心證之理由：
  ㈠經查，原告主張其對被告謝兆豐享有債權，被告謝兆豐之被
    繼承人謝文達於106年9月26日死亡，被告等為被繼承人謝文
    達之繼承人，被繼承人謝文達死亡後，被告等曾就附表編號
    1-5之遺產為遺產分割協議，就被繼承人謝文達所遺不動產
    辦理繼承登記，及就附表編號1-5之遺產為遺產分割登記等
    情，有臺灣臺北地方法院96年度票字第44087號本票裁定暨
    其確定證明書、本院97年度執字第69234號債權憑證、不動
    產謄本、繼承系統表、戶籍謄本、臺中市太平地政事務所10
    7年1月19日平普登字第6820號分割繼承登記申請書件相關資
    料影本（含登記清冊、繼承系統表、遺產分割協議書、印鑑
    證明、財政部中區國稅局遺產稅免稅證明書、切結書）等在
    卷可憑（見本院卷第22-31、77-145頁），且為被告等所不
    爭執（見本院卷第262、263頁），是此部分事實，堪信為真
    實。
  ㈡按債務人所為之無償行為，有害及債權者，債權人固得依民
    法第244條第1項規定，聲請法院撤銷之，但應先證明債務人
    所為之行為係屬無償行為。又遺產分割之目的，旨在廢止遺
    產公同共有關係，故分割遺產，應就全部遺產一體為之。惟
    遺產之協議分割，究屬處分財產之行為，經全體繼承人同意
    ，非不得就其中一部，先為分割，日後再就剩餘遺產完成分
    割協議，仍可達消滅公同共有關係之目的。於此情形，部分
    繼承人是否以意思表示，將其可受分配之遺產，全部歸由他
    繼承人分得，而構成無償行為，應就全部分割協議合併觀察
    ，始足認定。倘繼承人僅於一部分割協議中，同意該部分遺
    產全部分歸他繼承人取得，因其仍可於後續分割協議中，就
    剩餘遺產受分配，整體觀之，其先行分割協議所為遺產分歸
    他繼承人之意思表示，非可逕認屬無償行為。
  ㈢本件原告雖主張就附表編號1-5所示不動產所為之遺產分割協
    議及繼承登記，均屬被告謝兆豐之無償行為，而有侵害原告
    債權之情形，應予撤銷云云。然查，被繼承人謝文達於生前
    即預立遺囑，且經公證人認證，並有指定遺囑執行人張麗琪
    辦理執行遺囑相關適宜，是所有繼承人均係遵照被繼承人謝
    文達之遺囑進行遺產之分配，被告謝兆豐並依前揭遺囑內容
    分得附表編號⒓所示之遺產，且於事後業將所分得之遺產出
    售予第三人吳曉萍等情，有被繼承人謝文達經公證人公證之
    代筆遺囑、公證人認證書、被告謝兆豐與訴外人吳曉萍之不
    動產買賣契約書（見本院卷第265-271、295-303頁）在卷可
    稽，足徵被告謝兆豐確實亦受有被繼承人謝文達遺產之分配
    ，其並無將原已繼承之遺產全數贈與予其他繼承人，整體觀
    之，其於上揭遺產分割協議所為附表編號1-5所示不動產分
    歸他繼承人之意思表示，非可逕認屬無償行為甚明。再者，
    審酌我國繼承人間遺產之分配往往考量被繼承人之生前意願
    、繼承人對被繼承人有無扶養之事實、家族成員間感情、承
    擔祭祀義務等諸多因素，常非單純之財產分配問題，被告謝
    兆豐確實已依遺囑內容分得附表編號⒓所示之土地，其於上
    揭遺產分割協議所為附表編號1-5所示不動產分歸他繼承人
    之意思表示，益加得認非屬無對價關係之無償行為，而難認
    有何害及原告對被告謝兆豐債權之情形，核與民法第244條
    第1項規定之要件不符。從而，原告依民法第244條第1項規
    定，請求撤銷被告等就被繼承人謝文達遺產中附表編號1-5
    所示不動產，所為之分割協議及塗銷分割繼承登記行為，均
    屬無據。
四、從而，原告依民法第244條第1項，請求撤銷被告等就被繼承
    人謝文達所遺如附表編號1-5之遺產，所為之遺產分割協議
    之債權行為及分割繼承登記行為，暨請求被告謝明樺、謝明
    錡、謝吉豪、謝昱萬塗銷前開分割繼承登記行為等，均為無
    理由，不應准許。
五、本件事證已臻明確，兩造其餘攻擊防禦方法及所提證據，核
    與判決結果不生影響，爰不逐一論述，併此敘明。
六、訴訟費用負擔之依據：民事訴訟法第78條。
中　　華　　民　　國　 110　　年　　9 　　月　　7 　　日
                  臺灣臺中地方法院臺中簡易庭
                                  法  官  林秉暉
以上為正本係照原本作成。
如不服本判決，應於送達後20日內，向本院提出上訴狀並表明上
訴理由，如於本判決宣示後送達前提起上訴者，應於判決送達後
20日內補提上訴理由書（須附繕本）。如委任律師提起上訴者，
應一併繳納上訴審裁判費。
中　　華　　民　　國　 110　　年　　9 　　月　　7 　　日
                                  書記官  王志伃
附表：被繼承人謝文達之遺產

編號 種類      財產所在或名稱 權利範圍 備      6       註  ⒈ 土地 太平區頭汴坑段40地號 1/1 總面積2525平方公尺  ⒉ 土地 太平區頭汴坑段41地號 1/1 總面積306平方公尺  ⒊ 建物 太平區頭汴坑段901建號（門牌號碼：臺中市○○區○○路○段○○巷000號） 1/1 總面積206.21平方公尺  ⒋ 土地 太平區頭汴坑段38地號 1/2 總面積506平方公尺  ⒌ 建物 未辦保存登記（門牌號碼：臺中市○○區○○路○段○○巷000號） 1/1   ⒍ 土地 太平區頭汴坑段38-1地號 1/1 總面積292平方公尺  ⒎ 土地 太平區頭汴坑段3460地號 1/1 總面積334平方公尺  ⒏ 土地 太平區頭汴坑段3461地號 1/1 總面積1063平方公尺（原告誤載為1083平方公尺，見本院卷第277頁）  ⒐ 土地 太平區頭汴坑段3549地號 1/1 總面積163平方公尺  ⒑ 土地 太平區頭汴坑段3550地號 1/1 總面積193平方公尺  ⒒ 土地 太平區頭汴坑段3561地號 1/1 總面積2507平方公尺  ⒓ 土地 太平區頭汴坑段4695地號 1/1 總面積2604平方公尺  ⒔ 存款 台中市太平區農會 1/1 新台幣63,261元